---
title: "Analyse d'expression différentielle"
author: "Sandra"
date: "2024-08-05"
output: rmdformats::downcute
---

```{r setup, include=FALSE}
knitr::opts_chunk$set(echo = TRUE)
```


<br>
<br>

Dans cette séance; vous allez effectuer une détection de gènes différentiellement exprimés. Pour cela vous allez utiliser le package `DESeq2`. Voici le [lien vers la notice complete de DESeq2](https://www.bioconductor.org/packages/release/bioc/vignettes/DESeq2/inst/doc/DESeq2.html). Nous n'allons utiliser qu'une partie des fonctionnalités de DESeq2, et je vous recommande de regarder les autres possibilités offertes par ce package spécialisé dans la'analyse de données RNAseq.


# Préparation de l'environnement

- Dans un premier temps, créez un nouveau R markdown (ou réutilisez celui de la séance précédente), chargez les libraries dont vous aurez besoin.  

Voici la liste des libraries dont vous aurez besoin:  
- tidyverse  
- DESeq2



```{r, echo=FALSE, message=FALSE, warning=FALSE}
library(tidyverse)
library(DESeq2)

RNAseq_data <- read_tsv("../../../Raw_featureCounts_WT_arp6.txt")
```

<br>

*Avec DESeq2 nous detections les gènes différentiellement exprimés entre 2 conditions. Nous allons donc devoir faire l'analyse pour chacune des paires suivantes:*  
*- WT vs arp6-1 en faible concentration (0.5 mM) de nitrate*
*- WT vs arp6-1 en forte concentration (10 mM) de nitrate*
*- Faible concentration (0.5 mM) vs forte concentration (10 mM) de nitrate chez le WT*
*- Faible concentration (0.5 mM) vs forte concentration (10 mM) de nitrate chez le mutant arp6-1*

# 


# Creation de l'objet au format nécessaire à DESeq


```{r, message=FALSE, results='hide'}

#directory <- "counts_HTSeqCoun_extremes/"

#sampleFiles <- list.files(directory)
#sampleCondition <- read_table("SC18_data_info_high_low.txt")
#sampleTable <- data.frame(sampleName = sampleFiles,
#                          fileName = sampleFiles,
 #                         condition = sampleCondition)
#sampleTable$condition <- factor(sampleTable$condition.type)

#ddsHTSeq <- DESeqDataSetFromHTSeqCount(sampleTable = sampleTable,
#                                       directory = directory,
#                                       design= ~ condition)
#ddsHTSeq

```




